臺灣士林地方法院民事判決
111年度家繼訴字第68號
原      告  黃世平  
被      告  黃堯    

訴訟代理人  廖于清律師  
            楊詠誼律師                      
被      告  黃世仲  

訴訟代理人  吳啟玄律師
被      告  黃家玓  

上列當事人間請求分割遺產事件，本院於民國111年11月10日言
詞辯論終結，判決如下：
    主      文
被繼承人吳勸如附表一所示之遺產，其分割方法如附表一所示。
訴訟費用由兩造依附表二所示之應繼分比例負擔。
    事實及理由
一、原告起訴主張略以：原告黃世平及被告黃堯、黃世仲、黃家
    玓為被繼承人吳勸之子女。被繼承人於109年3月4日死亡，
    遺有如附表一所示之遺產（下稱系爭遺產）。系爭遺產由兩
    造共同繼承，應繼分如附表二所示，然兩造迄無法協議分割
    ，爰依民法第1164條規定，請求依兩造之應繼分比例分割系
    爭遺產等語。
二、被告黃堯、黃世仲、黃家玓答辯意旨略以：同意以附表一為
    分割之遺產標的，並依應繼分比例分割等語。
三、繼承人有數人時，在分割遺產前，各繼承人對於遺產全部為
    公同共有。繼承人得隨時請求分割遺產，但法律另有規定或
    契約另有訂定者，不在此限。民法第1151條、第1164條分別
    定有明文。經查，原告上開主張，業據提出戶籍謄本、財政
    部臺北國稅局遺產稅免稅證明書、繼承系統表、臺北市稅捐
    稽徵處房屋稅籍證明書、土地登記第一類謄本等件為證，被
    告均不爭執，原告之主張自堪信為真正。系爭遺產於分割前
    為兩造公同共有，兩造目前無法達成分割之協議，且系爭遺
    產亦無不能分割之情形，依前揭法文，原告請求裁判分割系
    爭遺產，即無不合，應予准許。
四、民法第1164條所定之遺產分割，其目的在於遺產公同共有關
    係全部之廢止，而非個別財產公同共有關係之消滅。又遺產
    分割既以消滅遺產公同共有關係為目的，故除被繼承人以遺
    囑禁止繼承人分割之遺產及共同繼承人以契約約定禁止分割
    之遺產外，應以全部遺產整體分割，不能以遺產中之個別財
    產為分割之對象（最高法院86年度台上字第1436號及84年度
    台上字第2410號判決意旨參照）。再所謂應繼分係各繼承人
    對於遺產之一切權利義務，所得繼承之比例，並非對於個別
    遺產之權利比例，因此分割遺產並非按照應繼分比例逐筆分
    配，而應整體考量定適當之分割方法。另公同共有物分割之
    方法，依民法第830條第2項規定，準用關於共有物分割之規
    定，即以原物分配或變賣分割為之。共有物之分割，依共有
    人協議之方法行之。分割之方法不能協議決定，或於協議決
    定後因消滅時效完成經共有人拒絕履行者，法院得因任何共
    有人之請求，命為下列之分配：㈠以原物分配於各共有人。
    但各共有人均受原物之分配顯有困難者，得將原物分配於部
    分共有人。㈡原物分配顯有困難時，得變賣共有物，以價金
    分配於各共有人；或以原物之一部分分配於各共有人，他部
    分變賣，以價金分配於各共有人。以原物為分配時，如共有
    人中有未受分配，或不能按其應有部分受分配者，得以金錢
    補償之。民法第824條第1至3項亦有明文。而將遺產之公同
    共有關係終止改為分別共有關係，性質上屬分割遺產方法之
    一，亦有最高法院82年度台上字第748號判決意旨可資參照
    。末按裁判分割共有物訴訟，為形式之形成訴訟，其事件本
    質為非訟事件，究依何種方式為適當，法院有自由裁量之權
    ，雖應斟酌當事人之聲明、共有物之性質、經濟效用及全體
    共有人之利益等公平決之，然不受當事人聲明之拘束。經查
    ：
　㈠被繼承人吳勸所遺如附表一編號1至2之不動產，已辦妥繼承
    登記，有土地登記第一類謄本在卷可稽；附表一編號3所示
    之建物雖因未辦理建物第一次保存登記，致無從憑以辦理繼
    承登記，然兩造所繼承者，既非該建物之所有權，而僅係得
    以處分該建物之權能即「事實上處分權」，則此項權利之分
    割，自與民法第759 條規定之適用無涉，而不生未經登記即
    不能分割之問題。附表一編號1至3之不動產如依兩造應繼分
    比例分割為分別共有，未來可依協議為利用、分管，或依土
    地法規定予以處分，以追求不動產之利用效率，因認依遺產
    之性質、經濟效用及全體共有人之利益，為確保兩造繼承之
    公平，應將附表一編號1至3之不動產，由兩造依應繼分比例
    分割為分別共有為適當。
　㈡附表一編號4、5之存款性質上係屬可分，具有流動性與變價
    性高之特性，在單位之經濟利用效率上相當，為確保兩造繼
    承之公平，爰依兩造之應繼分比例分配之，始屬妥適。
　㈢綜上，爰判決如主文第1項所示。　　　　　
五、因共有物分割、經界或其他性質上類似事件涉訟、由敗訴當
    事人負擔訴訟費用顯失公平者，法院得酌量情形，命勝訴之
    當事人負擔其一部，民事訴訟法第80條之1定有明文。裁判
    分割遺產為形成訴訟，法院決定遺產分割之方法時，應斟酌
    何種分割方法較能增進共有物之經濟效益，並兼顧兩造之利
    益，以決定適當之分割方法，不受當事人聲明之拘束，且不
    因何造起訴而有不同。本件原告請求裁判分割遺產雖有理由
    ，惟關於訴訟費用之負擔，應由兩造即繼承人全體各按其可
    分得之比例負擔，方屬事理之平，爰諭知如主文第2項所示
    。
六、據上論結，本件原告之訴為有理由，依家事事件法第51條、
    民事訴訟法第80條之1，判決如主文。
中　　華　　民　　國　　111 　年　　11　　月　　24　　日
                  家事庭  法  官    陳文通
如對本判決上訴，應於判決送達後20日內向本院提出上訴狀。
中　　華　　民　　國　　111 　年　　11　　月　　24　　日
                          書記官    劉提幸   
附表一：被繼承人吳勸之遺產
編號 遺產項目 不動產權利範圍、存款金額 分割方式  1 臺北市○○區○○段○○段000000000地號土地 公同共有10000分之207 左列不動產，由兩造依附表二所示之應繼分比例分割為分別共有，各取得4分之1。  2 臺北市○○區○○段○○段000000000地號土地 公同共有10000分之207   3 臺北市○○區○○路○段00巷0號6樓之3未辦理保存登記建物之事實上處分權 公同共有100000分之100000   4 士林後港郵局存款 新臺幣235,432元 左列存款及其孳息採原物分割，由兩造依附表二所示之應繼分比例分配，各取得4分之1。  5 士林劍潭郵局存款 新臺幣2,000,000元  

附表二：兩造之應繼分比例
 當  事  人 應繼分比例  原告黃世平 4分之1  被告黃堯 4分之1  被告黃世仲 4分之1  被告黃家玓 4分之1